臺灣宜蘭地方法院刑事判決　　　　　　　 93年度訴字第511號
公　訴　人　臺灣宜蘭地方法院檢察署檢察官
被　　　告　戊○○　男　40歲.
　　　　　　　　　　(
選任辯護人　石道綸律師
上列被告因強盜等案件，經檢察官提起公訴（93年度偵字第3168
、3616號），本院判決如下：
    主  文
戊○○以加害生命、身體之事，恐嚇他人致生危害於安全，處有
期徒刑參月；又以恐嚇得財產上不法之利益，處有期徒刑捌月，
扣案之手銬壹副沒收；又意圖為自己不法之所有，攜帶兇器，以
強暴至使不能抗拒，而取他人之物，處有期徒刑柒年貳月，扣案
之西瓜刀壹把、尖刀壹把、手銬壹副、鐵鍊壹條、紅布帶壹條均
沒收；又以非法方法，剝奪人之行動自由，未遂，處有期徒刑參
月，扣案之西瓜刀壹把、尖刀壹把均沒收。應執行有期徒刑捌年
，扣案之西瓜刀壹把、尖刀壹把、手銬壹副、鐵鍊壹條、紅布帶
壹條均沒收。
    事  實
一、戊○○為丙○○之女婿，2 人間具家庭暴力防治法第3 條第
    3 款之直系姻親家庭成員關係，孰料戊○○因與其妻林麗寬
    感情不睦，妻子離家出走，於遍尋妻子無著之下，竟於民國
    93年9 月28日（即農曆8 月15日）下午某時，在丙○○位於
    基隆市○○街95號住處門口，基於恐嚇之犯意，以「今年尚
    未殺過人，將要殺你們全家3 個人」等加害生命、身體之言
    語恐嚇丙○○，使丙○○心生畏懼，致生危害於安全。
二、戊○○復因欲至台北縣尋找離家不知去向之妻子，竟意圖為
    自己不法之利益，於93年9 月29日14時30分許，在基隆市暖
    東峽谷附近之山區，以兇惡語氣向其所搭乘車牌號碼136 —
    LN號計程車之司機丁○○恫嚇稱「我身上什麼武器都有，我
    不想傷害你，我要開你的車去找我老婆」等語，而以此加害
    生命、身體之言語恐嚇丁○○，並開啟隨身之手提包，亮出
    手銬1 副，致使丁○○因害怕遭受傷害而心生畏懼，只得答
    應無償搭載戊○○尋妻，丁○○隨即載戊○○至基隆市○○
    街等地尋找其妻，復於戊○○尋妻未果後，又載戊○○至基
    隆市○○街尋找其岳父，嗣趁戊○○下車時，丁○○於畏懼
    而未敢向戊○○索取車資之情形下，即趁機迅速駕車逃離，
    戊○○即因而取得免付車資之財產上不法利益。
三、戊○○又因需車外出尋妻，竟意圖為自己不法之所有，攜帶
    置有前述之手銬1 副及鐵鍊、紅布條各1 條，暨客觀上具有
    危險性，足供作為傷害人身體、生命兇器使用之西瓜刀、尖
    刀各1 把等物之手提包，先於93年9 月30日19時許，在基隆
    市○○路附近攔搭由己○○所駕駛之車牌號碼473 —LY號計
    程車，嗣於同日20時許，行經台北縣福隆地區時，戊○○指
    示己○○將計程車駛至福隆加油站旁某晦暗之小路後，即取
    出西瓜刀於己○○右腰間比劃，並向己○○稱「欲借其計程
    車幾日以尋找妻子，其反抗也無用，因渠已準備好被抓到就
    要去關了。」等語，且取出紅布條矇住己○○雙眼、取出手
    銬銬住己○○雙手，並命己○○改坐到右前座，而以此強暴
    之方法，至使己○○因生命、身體受到刀械之威脅而不能抗
    拒，任由戊○○取走其計程車，於戊○○駕駛該計程車行駛
    一段路程後，己○○因擔心戊○○撞毀其車，遂提議由其駕
    駛，戊○○應允之，己○○即在戊○○之控制下駕駛該計程
    車，嗣於同日23時許，戊○○指示己○○將計程車駛至其位
    於宜蘭縣頭城鎮○○路○ 段2 31巷10號之舊住處後，復向己○○稱「欲借用其計程車，須將其留在該處數日。」等語，
    並命己○○將手機關機，且取出鐵鍊將己○○右腳鍊在窗檯
    、取出手銬銬住己○○雙手後，即駕駛己○○之計程車離去
    ，嗣己○○於93年10月1 日2 時許，自行掙脫手銬、鐵鍊逃
    離現場。
四、戊○○為乙○○之女婿，2 人間具家庭暴力防治法第3 條第
    3 款之直系姻親家庭成員關係，戊○○為強制乙○○至其住
    處聽錄音帶以交代其妻之行蹤，於93年10月1 日8 時許，駕
    駛前揭強盜取得之車牌號碼473 —LY號計程車，跟隨乙○○
    返回其位於基隆市○○街95號住處門口時，竟基於剝奪人行
    動自由之犯意，下車強拉乙○○之手並抓住其胸口，欲強制
    乙○○上車，嗣見乙○○仍乘坐於機車上不為所動，遂自計
    程車上取出前述之西瓜刀1 把及尖刀1 把，並高舉西瓜刀欲
    強制乙○○上車，嗣為乙○○之子即甲○○所發現，甲○○
    旋以隨手取得之鋁棒敲下戊○○手持之西瓜刀，戊○○始行
    離去而未遂。
五、嗣經丁○○、己○○報警後，始為警循線查知上情，並扣得
    被告所有之前揭手銬1 副、鐵鍊1 條、紅布條1 條、西瓜刀
    1 把、尖刀1 把。
六、案經基隆市警察局第三分局報由臺灣基隆地方法院檢察署呈
    請臺灣高等法院檢察署令轉、宜蘭縣警察局礁溪分局報請臺
    灣宜蘭地方法院檢察署檢察官偵查起訴。
    理  由
一、犯罪事實一之部分：訊據被告戊○○固不否認「伊為丙○○
    之女婿，伊之妻子林麗寬已於93年5 月間離家未歸，且伊曾
    於93年農曆8 月15日中秋節（即93年9 月28日）至丙○○位
    於基隆市○○街95號住處附近。」等事實，惟矢口否認涉有
    恐嚇犯行，並辯稱「當天並未遇見丙○○，亦未恐嚇丙○○
    ，證人乙○○於偵訊中所稱之犯罪時間與被害人丙○○之指
    訴不符，其證詞並不可採，本件不得僅憑被害人丙○○一人
    之指訴而認定被告之犯行。」云云，經查：證人即被害人丙○○於本院審理時，固然拒絕證言，然被告於93年10月1 日
    前天（指93年9 月28日），在丙○○位於基隆市○○街95號
    等加害生命、身體之言語恐嚇丙○○，使丙○○心生畏懼，
    致生危害於安全等情，已據丙○○於檢察官偵訊時結證綦詳
    （見臺灣宜蘭地方法院檢察署93年度偵字第3168號卷第38頁
    ），核與證人即丙○○之夫乙○○於本院審理時所為「（93
    年）農曆8 月15日中秋節（即93年9 月28日）傍晚，被告在
    我家門前喊說『今年尚未殺過人，我一刀要給你家三人死』
    ，當時我在家裡的二樓，我太太（指丙○○）正要出門拜拜
    ，她人在家門外。」之證詞，大致相符（見本院94年2 月15
    日審判筆錄），且依證人乙○○於本院審理時所為上開證言
    ，足見其於檢察官偵訊時所稱被告實施恐嚇行為之時間「93
    年8 月中旬」，顯係指農曆時間而言，則其於偵訊及本院審
    理時所為之證言，前後即無不一致之處，自屬可信。被告空
    言否認犯行，並執前揭情詞置辯，顯均屬卸責之詞，並不足
    採。從而，此部分事證已臻明確，被告恐嚇之犯行，堪予認
    定，應依法論科。
二、犯罪事實二之部分：此部分犯罪事實業據被告於偵訊及本院
    審理時坦承不諱，核與證人即被害人丁○○於警詢時所指訴
    之情節相符，復有手銬1 副扣案可資佐證。依此，足徵被告
    上開自白確與事實相符，此部分事證已臻明確，其恐嚇得利
    之犯行，堪予認定，應依法論科。
三、犯罪事實三之部分：訊據被告固不否認「伊因需車外出尋妻
    ，遂攜帶置有手銬1 副、鐵鍊1 條、紅布條1 條、西瓜刀1
    把、尖刀1 把等物之手提包，先於93年9 月30日19時許，在
    基隆市○○路附近攔搭由己○○所駕駛之車牌號碼473 —LY
    號計程車，嗣於同日20時許，行經台北縣福隆地區時，伊指
    示己○○將計程車駛至福隆加油站旁某晦暗之小路，並亮出
    西瓜刀，向己○○稱欲借其計程車以尋找妻子等語，且取出
    紅布條矇住己○○雙眼、取出手銬銬住己○○雙手，並命己○○改坐到右前座，而取走並駕駛己○○之計程車，於行駛
    一段路程後，己○○提議由其駕駛，伊應允之，嗣於同日23
    時許，伊指示己○○將計程車駛至位於宜蘭縣頭城鎮○○路
    ○ 段231 巷10號之舊住處後，伊向己○○稱欲借用其計程車
    幾日等語，並命己○○將手機關機，且取出鐵鍊將己○○右
    腳鍊在窗檯、取出手銬銬住己○○雙手，而駕駛己○○之計
    程車離去。嗣後伊即駕駛上開計程車至台北縣汐止市等地尋
    找妻子，並於93年10月1 日駕駛該車至岳父乙○○位於基隆
    市○○街95號住處，找乙○○追查妻子下落。」等情，惟矢
    口否認涉有強盜犯行，並辯稱「伊對於上開計程車並無不法
    所有之意圖，僅欲利用為代步之工具而已，伊之所為僅構成
    剝奪他人行動自由或恐嚇得利罪，並非強盜罪。」云云，然
    查：
（一）證人即被害人己○○於偵訊及本院審理時已結證「93年9
      月30日19時許，被告在基隆市○○路攔下我的車，說要到
      宜蘭，同日20時許，車開到福隆時，被告說要找朋友，叫
      我轉到福隆加油站旁小路去，被告就拿一把西瓜刀在我的
      右腰間比畫，說要借我的車子幾天去找太太，並說我就算
      反抗也無用，他已準備好被抓到就要去關了。之前不曾有
      人拿刀向我借車，我很害怕，看到被告持刀，我根本不敢
      抵抗，也無法反抗，被告就用紅布條綁我的眼睛、用手銬
      銬住我的雙手，並叫我坐到右前座，車子就由被告駕駛。
      如果被告沒有把刀子拿出來，我不會把車子交給他。後來
      我擔心被告把我的車撞壞，就告訴被告由我來開車，比較
      不麻煩，被告就讓我開車，當天23時許，車子開到大里，
      到了被告的家裡，被告就叫我把手機關機，並用鐵鍊將我
      右腳與窗戶綁在一起，用手銬銬住我的雙手，我不敢在被
      告的面前掙脫鍊子，後來被告買了麵包、菸、飲料給我後
      就出去了，我自己就掙脫手銬、鍊子逃走並報警。」等情
      明確（見臺灣宜蘭地方法院檢察署93年度偵字第3168號卷
      第27、28頁及本院94年2 月15日審判筆錄）。又扣案之西
      瓜刀1 把，屬於鐵製品，質地堅硬而鋒利，有該證物可稽
      ，如持之用以施暴、毆擊人體，依一般社會觀念，將足以
      傷害人之身體、生命，且被告以此西瓜刀朝己○○之腰間
      比劃，衡諸社會通念以觀，社會一般大眾如處於上開情形
      下，咸認若不服從被告命令，勢將激怒被告而導致其持刀
      傷人，自不敢擅動、反抗，則被告上開強暴行為，顯然已
      使己○○之意思自由受到壓制，於身體及精神上均處於不
      能抗拒之狀態。從而，證人己○○證稱「係於被告施加強
      暴至使不能抗拒之情形下，方任由被告取走其計程車。」
      乙節，即與常情相符，自屬可信。
（二）其次，被告強行取走前揭計程車之目的，是為了以該車作
      為尋找其妻之代步工具，且被告於取走該計程車後，隨即
      駕駛該車至台北縣汐止市等地尋找妻子，並於93年10月1
      日駕駛該車至其岳父乙○○位於基隆市○○街95號住處，
      找乙○○追查其妻下落等情，既為被告所坦承之事實，則
      由被告將被害人己○○之計程車據為己用，駕駛該車四處
      尋找其妻等客觀事實觀之，自足認定被告確實有將上開計
      程車據為己有之不法所有意圖無訛。
（三）此外，復有手銬1 副、鐵鍊1 條、紅布條1 條、西瓜刀1
      把、尖刀1 把扣案可證，另有被害人己○○所出具之贓物
      認領保管單1 件及現場相片14張在卷可稽。
（四）從而，被告空言否認犯行，並執前揭情詞置辯，顯均屬卸
      責之詞，並不足採。此部分事證已臻明確，被告攜帶兇器
      強盜之犯行，堪予認定，應依法論科。
四、犯罪事實四之部分：此部分犯罪事實業據被告於本院審理時
    坦承不諱，核與證人即被害人乙○○、證人即乙○○之子甲○○於偵查及本院審理時所證述之情節相符，復有西瓜刀及
    尖刀各1 把扣案可資佐證。依此，足徵被告上開自白確與事
    實相符，此部分事證已臻明確，其剝奪他人行動自由未遂之
    犯行，堪予認定，應依法論科。
五、核被告以「今年尚未殺過人，將要殺你們全家3 個人」等加
    害生命、身體之言語恐嚇丙○○，使丙○○心生畏懼，致生
    危害於安全之犯罪事實一所為，係犯刑法第305 條之恐嚇罪
    ，並屬家庭暴力防治法第2 條第2 項所稱之家庭暴力罪。其
    次，被告亮出手銬1 副，並以「我身上什麼武器都有，我不
    想傷害你，我要開你的車去找我老婆」等語恫嚇被害人丁○○，客觀上雖尚未使丁○○達不能抗拒之程度，然仍因此而
    使丁○○害怕遭受傷害而心生畏懼，遂於搭載被告後，不敢
    向被告索取車資，隱忍而歸，被告亦因此而得有免付車資之
    財產上不法利益，故核其犯罪事實二之所為，係犯刑法第34
    6 第2 項之恐嚇得利罪。再者，扣案之西瓜刀1 把、尖刀1
    把，均屬鐵製品，質地堅硬而鋒利，有該證物可稽，如持之
    用以施暴、脅迫、抵抗而毆擊人體，依一般社會觀念，將足
    以傷害人之身體、生命，自屬具有危險性之兇器，被告隨身
    攜帶此等兇器，且以西瓜刀朝己○○之腰間比劃，要求己○○交付其計程車，在此瞬間急迫之情形下，衡之常理，已足
    令己○○感受生命、身體遭受積極迫切之危害，再衡諸社會
    通念以觀，社會一般大眾如處於上開情形下，咸認若不服從
    被告命令，勢將激怒被告而導致其持刀傷人，自不敢擅動、
    反抗，則被告上開強暴行為，已使己○○之意思自由受到壓
    制，於身體及精神上均處於不能抗拒之狀態，方任由被告取
    走其計程車，是核被告犯罪事實三之所為，係犯刑法第330
    條第1 項之攜帶兇器強盜罪，公訴人認為係犯同法第328 條
    第1 項之強盜罪，尚有未洽，惟其基本事實同一，本院自應
    予以審理，並變更起訴法條。另強盜罪以強暴、脅迫等方法
    ，至使不能抗拒為構成要件之一，當然含有妨害被害人自由
    之性質，故犯強盜罪而有妨害被害人之自由時，是否另論以
    妨害自由罪名，應就行為人之全部犯罪行為實施過程加以觀
    察，倘妨害自由行為時，強盜行為尚未著手實施，可依其情
    形認為妨害自由、強盜犯罪間具有方法結果之牽連關係，若
    強盜犯行業已著手實施，則所為強暴、脅迫等非法方法剝奪
    被害人行動自由行為，應包括在強盜行為之內，無另行成立
    刑法第302 條第1 項之罪之餘地（參最高法院92年台上字第
    2184號判決意旨）。本件被告對於被害人己○○為亮刀威脅
    、綑綁布條、手銬等強暴行為時，即已著手實行強盜行為，
    同時亦已剝奪己○○之行動自由，揆諸前揭說明，被告所為
    剝奪被害人行動自由之行為，已包括在強盜行為之內，無另
    行成立刑法第302 條第1 項之罪之餘地，故公訴人認為被告
    另犯刑法第302 條第1 項之罪，亦有未洽，附此敘明。至於
    被告為剝奪乙○○行動自由，持刀強拉乙○○上車未成之犯
    罪事實四所為，核係犯刑法第302 條第1 項、第3 項之剝奪
    他人行動自由未遂罪，並屬家庭暴力防治法第2 條第2 項所
    稱之家庭暴力罪，且被告著手於犯罪行為之實行而不遂，為
    未遂犯，應依刑法第26條前段之規定，減輕其刑。又被告所
    犯上開恐嚇、恐嚇得利、攜帶兇器強盜、剝奪他人行動自由
    未遂四罪間，犯意各別，行為互殊，應予分論併罰。爰審酌
    被告之素行、智識程度；各罪犯罪之動機、目的、手段、所
    得財物價值、所生危害；因細故即恐嚇岳母，企圖剝奪岳父
    行動自由，毫無倫常觀念，造成各被害人身心不安；因一己
    私利，恐嚇隨機攔停之計程車司機而無償搭車，或攜帶兇器
    強盜隨機攔停之計程車司機而取走該司機之生財工具（即計
    程車），造成計程車司機之恐慌，嚴重危害社會治安；犯後
    坦承部分犯行；事後已取得各被害人之諒解及各被害人所受
    損害等一切情狀，分別量處如主文所示之刑，並定其應執行
    刑，以示警懲。扣案之西瓜刀1 把、尖刀1 把、手銬1 副、
    鐵鍊1 條、紅布帶1 條，係被告所有，供犯攜帶兇器強盜罪
    所用之物，其中手銬1 副並為被告犯恐嚇得利罪所用之物、
    西瓜刀及尖刀各1 把亦為被告犯剝奪他人行動自由罪所用之
    物等情，業據被告供明在卷，均應依刑法第38條第1 項第2
    款之規定，於所犯各罪下宣告沒收，並併執行之。
六、公訴意旨另以被告於93年9 月30日23時許，在宜蘭縣頭城鎮
    ○○路○ 段231 巷10號住處，以鐵鍊將被害人己○○之右腳
    鍊在窗檯、以手銬銬住己○○雙手，至使己○○不能抗拒而
    交付新臺幣（下同）5 百元予被告，因認被告此部分所為，
    亦涉犯強盜罪嫌。惟按強盜罪，以有為自己或第三人不法所
    有之意圖為構成要件之一，若奪取財物係基於他種目的，而
    非出於不法所有之意思者，要不成立強盜罪，此觀刑法第32
    8 條之規定即明。又犯罪事實應依證據認定之，無證據不得
    認定犯罪事實，刑事訴訟法第154 條第2 項定有明文。且告
    訴人之告訴，係以使被告受刑事訴追為目的，是其陳述是否
    與事實相符，仍應調查其他證據以資審認；事實之認定，應
    憑證據，如未能發現相當證據，或證據不足以證明，自不能
    以推測或擬制之方法，以為裁判基礎；認定不利於被告之事
    實，須依積極證據，苟積極證據不足為不利於被告事實之認
    定時，即應為有利於被告之認定，更不必有何有利之證據；
    認定犯罪事實所憑之證據，雖不以直接證據為限，間接證據
    亦包括在內，然無論直接或間接證據，其為訴訟上之證明，
    須於通常一般之人均不致有所懷疑，而得確信其為真實之程
    度者，始得據為有罪之認定，倘其證明尚未達到此一程度，
    而有合理之懷疑存在，致無從為有罪之確信時，即不得遽為
    不利於被告之認定；依刑事訴訟法第161 條第1 項之規定，
    檢察官對於起訴之犯罪事實，應負提出證據及說服之實質舉
    證責任，倘其所提出之證據，不足為被告有罪之積極證明，
    或其指出證明之方法，無從說服法院以形成被告有罪之心證
    ，基於無罪推定之原則，自應為有利於被告之認定，最高法
    院亦著有52年台上字第1300號、40年台上字第86號、30年上
    字第816 號、76年台上字第4986號、92年台上字第128 號判
    例意旨可資參照。本件情形，公訴人認被告涉有前揭強盜犯
    行，無非係以被害人己○○所為「於遭受被告控制行動後，
    曾交付5 百元予被告。」之指訴，為其主要論據。而訊據被
    告固不否認「於控制控己○○行動自由後，己○○曾交付5
    百元予伊」之事實，惟堅決否認有何強盜犯行，並辯稱「是
    因為伊身上只剩要用來加油的8 百多元，沒有錢可以買東西
    給己○○吃，遂問己○○身上有沒有錢，己○○就拿出五百
    元給伊，當時伊並未拿出刀子，伊拿了錢後就買了麵包、香
    菸、礦泉水等物，連同找回來的錢，放在一個袋子裡面交給
    己○○，伊並無意圖為自己不法所有而強盜該5 百元。」等
    語。經查：證人己○○已於偵訊及本院審理時結證「當天被
    告問我身上有沒有錢，他說他身上沒有錢，他要買東西給我
    吃，我說身上只有5 百元，我就拿給被告，被告就去買了麵
    包、香菸、礦泉水、奶茶等物交給我。我不知道交給我的菸
    、麵包等物品之市價多少錢，當時我只想到要逃跑，亦沒有
    注意到被告有沒有把找回來的錢交給我。」等情綦詳（見臺
    灣宜蘭地方法院檢察署93年度偵字第3168號卷第27、28頁及
    本院94年2 月15日審判筆錄），核與被告所為前揭辯解之內
    容相一致。依此，尚難僅憑證人己○○係於被告不法暴力控
    制之期間交付5 百元予被告，即謂被告係意圖為自己不法之
    所有而取走該5 百元。此外，復查無其他積極證據足資證明
    被告係意圖為自己不法之所有而取走前述之5 百元，而有公
    訴人所指之強盜犯行，揆諸前揭判例意旨，自應就此部分為
    有利於被告之認定，即此部分犯罪無法證明，惟因公訴人認
    此部分若成立犯罪，與前揭論罪科刑之犯罪事實三部分，屬
    於實質上一罪之關係，爰不另為無罪之諭知，附此敘明。
據上論斷，應依刑事訴訟法第299 條第1 項前段、第300 條，刑
法第305 條、第346 條第2 項、第1 項、第330 條第1 項、第
302 條第1 項、第3 項、第26條前段、第51條第5 款、第9 款、
第10款、第38條第1 項第2 款，罰金罰鍰提高標準條例第1 條前
段，判決如主文。
本案經檢察官陳嘉瑜到庭執行職務。
中　　華　　民　　國　　94　　年　　3 　　月　　1 　　日
                  臺灣宜蘭地方法院刑事第四庭
                      審判長法  官  林  惠  玲
                            法  官  郭  淑  珍
                            法  官  劉  家  祥
以上正本證明與原本無異。
如不服本判決，應於判決送達後10日內，向本院提出上訴狀（應
附繕本）。
                            書記官  邱  淑  秋
中　　華　　民　　國　　94　　年　　3 　　月　　2 　　日
附錄本案論罪科刑法條全文：
中華民國刑法第305條
(恐嚇危害安全罪)
以加害生命、身體、自由、名譽、財產之事，恐嚇他人致生危害
於安全者，處二年以下有期徒刑、拘役或三百元以下罰金。
中華民國刑法第346條
(單純恐嚇罪)
意圖為自己或第三人不法之所有，以恐嚇使人將本人或第三人之
物交付者，處六月以上五年以下有期徒刑，得併科一千元以下罰
金。
以前項方法得財產上不法之利益，或使第三人得之者，亦同。
前二項之未遂犯罰之。
中華民國刑法第330條
犯強盜罪而有第三百二十一條第一項各款情形之一者，處七年以
上有期徒刑。
前項之未遂犯罰之。
中華民國刑法第302條
(剝奪他人行動自由罪)
私行拘禁或以其他非法方法，剝奪人之行動自由者，處五年以下
有期徒刑、拘役或三百元以下罰金。
因而致人於死者，處無期徒刑或七年以上有期徒刑，致重傷者，
處三年以上十年以下有期徒刑。
第一項之未遂犯罰之。
